【裁判字號】    95,上易,1167
【裁判日期】    950919
【裁判案由】    偽造文書
【裁判全文】
臺灣高等法院刑事判決                95年度上易字第1167號
上  訴  人  臺灣士林地方法院檢察署檢察官
被      告  甲○○
            丙○○
上列上訴人因被告偽造文書案件，不服臺灣士林地方法院95年度
易字第96號，中華民國95年4月28日第一審判決（起訴案號：臺
灣士林地方法院檢察署94年度偵字第12868號），提起上訴，本
院判決如下：
    主  文
上訴駁回。
    理  由
一、公訴意旨略以：被告甲○○、丙○○母子2人向案外人乙○○借款，被告丙○○之台北市○○區○○路臨34號房屋，被
    告甲○○之台北市○○區○○路80巷36弄23號房屋，皆為未
    辦理第一次建物保存登記之建物，均無法設定抵押權。案外
    人乙○○為保全債權，分別與被告甲○○、丙○○母子共同
    基於使公務員登載不實之犯意聯絡，於民國89年12月14日某
    時許與90年1月4日某時許，由乙○○持內容不實之雙方買賣
    上開建物契約書2份，至台北市稅捐稽徵處士林分處（下稱
    稅捐處士林分處）辦理契稅申報及上開建物之房屋稅納稅義
    務人變更登記，藉此取得上開建物名義上之所有權，使該管
    公務人員翁玉蘭將此不實之事項登載於稅捐處士林分處89年
    契稅繳納書（編號第0000000號、第0000000號），同時變更
    上開建物之房屋稅籍管理電腦檔案文書，並使稅捐處士林分
    處管理房屋稅籍之公務員，依其等申報之契稅繳納資料，登
    載於業務上所載台北市房屋稅籍紀錄表上，足生損害於稅捐
    處士林分處對於稅籍管理正確性，因認被告2人涉犯刑法第
    214條之使公務員登載不實罪嫌。
二、按被告未經審判證明有罪確定前，推定其為無罪；犯罪事實
    應依證據認定之，無證據不得認定犯罪事實；又不能證明被
    告犯罪者，應諭知無罪之判決；刑事訴訟法第154條、第301
    條第1項分別定有明文。另按事實之認定，應憑證據，如未
    能發現相當證據，或證據不足以證明，自不能以推測或擬制
    之方法，為裁判基礎，縱使被告否認犯罪事實所持之辯解不
    能成立，仍非有積極證據足以證明其犯罪行為，不能遽為有
    罪之認定，亦有最高法院40年台上字第86號判例、30年上字
    第1831號判例可參。
三、檢察官認被告2人涉嫌使公務員登載不實罪，係以被告2人與
    案外人乙○○間，未有買賣之真意存在，而以買賣方式申報
    契稅，足使稅捐機關誤為買賣而課徵契稅，為其論據。訊據
    被告丙○○、甲○○固坦承其2人分別向乙○○借款，並提
    供系爭房屋2棟給乙○○作為擔保，惟堅詞否認使公務員登
    載不實之犯行，辯稱：當初其等係與乙○○約定，提供前開
    房屋作為借款擔保，若未於一年期限內清償借款，同意將前
    開房屋所有權移轉為乙○○所有，豈料乙○○於清償期限屆
    滿前，即於借款後數日，違約擅自持其等借款時所簽立之文
    件及印鑑證明等物，前往稅捐機關申報繳納契稅，其等並未
    與乙○○有犯意聯絡等語。
四、經查：
１、被告甲○○、丙○○2人分別以上開未辦保存登記之房屋為
    擔保，向乙○○借款，並與乙○○簽立房屋買賣契約書，將
    房屋以買賣之方式出賣與乙○○，約定1年後，如被告2人未
    如期還款，將放棄房屋所有權（最高法院74年度台上字第13
    17號民事判決要旨，就未辦理保存登記之建築物為讓與時，
    雖因未辦理保存登記致不能辦理所有權移轉登記，該建築物
    之所有權不能發生讓與之效力，但受讓人與讓與人間非不得
    約定將該建築物之事實上處分權讓與於受讓人。是本件契約
    所指之房屋所有權，應係房屋之事實上處分權），乙○○並
    於被告甲○○、丙○○借款後數日即89年12月14日、90年1
    月4日備齊文件向稅捐處士林分處申報繳納房屋買賣契稅，
    業據乙○○於警詢、偵查時供述明確（93年度偵字第7305號
    卷─下稱7305號卷，第5頁至第7頁，94年調偵字第20號卷
    ─下稱調偵卷、第20頁至第21頁），核與被告2人所述相符
    ，並有被告甲○○簽立之借據（7305號卷第22頁）、被告丙○○簽立之房屋買賣契約書（調偵卷第28頁）在卷可稽，由
    上開被告甲○○與乙○○簽立之「借據」載明：「．．．三
    、清償日期分貳期，第壹期玖拾年六月十五日，第貳期玖拾
    壹年元月十五日，逾期未清償，願放棄抵押之房屋所有權。
    立據人甲○○」；及被告丙○○與乙○○簽立之「借據」（
    94 年度偵字第3733號卷─下稱3733號卷，第51頁）載明「
    一、清償日期：民國九十一年貳月拾日。．．．四逾清償期
    日未清償，即放棄抵押之不動產所有權。立據人丙○○」；
    另簽立之「房屋買賣契約書」第3條載明「買方（即乙○○
    ）於本契約成立後壹年內不得將房屋移轉於第三人，賣方（
    即被告丙○○）得於上述時間內隨時以第壹條價格買回，逾
    時未買回即喪失權利，任由買方處分房屋」，可知被告2人
    與乙○○，係約定以被告2人屆期未清償，為乙○○取得前
    開2間房屋事實上處分權之條件。被告2人依約定出具移轉房
    屋權利之相關證件予乙○○，供作屆期不清償移轉房屋權利
    之擔保，洵難認有使公務員登載不實之故意。
２、再參諸卷附契稅申報書之申報人均係填載乙○○，契稅繳納
    書之納稅義務人，均是乙○○，有契稅申報書2份及稅捐處
    士林分處之契稅繳納書2份附卷可稽（3733號卷第76頁正、
    背面、第82頁、第94頁正、背面），其上契稅申報之日期分
    別係89年12月14日及90年1月4日，契稅之繳納期限分別係89
    年12月21日起至90年1月19日止及90年1月11日起至同年2 月
    9日止，均在被告2人與乙○○約定之清償期前，被告2人不
    可能同意於條件成就前即讓乙○○處分其等前開房屋，乙○○於清償期屆滿前，即於取得上開房屋條件尚未成就之際，
    持被告2人交付之證件，前往稅捐機關申請依買賣法律關係
    繳納房屋契約，實違背被告2人之權益，被告2人不致與乙○○為此不利於己之犯意聯絡，檢察官認被告2人與乙○○有
    使公務員登載之故意，殊違情理。
３、綜上所述，洵難認被告2人有使公務員登載不實之故意與犯
    行，既不能證明被告2人犯罪，即應為無罪之諭知。
五、原審以被告2人犯罪尚屬不能證明，而為被告2人無罪之諭知
    ，其認事用法並無違誤，檢察官上訴指摘原判決不當，並無
    理由，應予駁回。
據上論斷，應依刑事訴訟法第368條，判決如主文。
本案經檢察官鄭銘謙到庭執行職務。
中    華    民    國    95    年    9     月    19    日
                  刑事第十三庭  審判長法  官 曾德水
                                      法  官 范清銘
                                      法  官 杜惠錦
以上正本證明與原本無異。
不得上訴。
                                      書記官 楊秋鈴
中    華    民    國    95    年    9    月    19    日


司法院資訊處製作；財團法人民間司法改革基金會備份。
